ACORDAO-COMPLETO-2559858

ACÓRDÃO 8515/2022 ATA 42/2022 - SEGUNDA CÂMARA

VISTOS, relatados e discutidos estes autos que cuidam de pedido de reexame interposto contra o Acórdão 18191/2021-TCU-Segunda Câmara,
ACORDAM os Ministros do Tribunal de Contas da União, reunidos em sessão da Segunda Câmara, com fundamento no artigo 48 da Lei 8.443/1992, c/c os artigos 285 e 286 do Regimento Interno do TCU, diante das razões expostas pelo Relator, em:
9.1. conhecer e dar provimento ao pedido de reexame, de modo a reformar a deliberação recorrida para torná-la sem efeito;
9.2. encaminhar os autos ao Relator a quo para a adoção das medidas que julgar pertinentes;
9.3. dar ciência deste acórdão ao recorrente e à unidade jurisdicionada.

Pedido de reexame contra acórdão que considerou ilegal ato de pessoal.

Segunda Câmara

Tribunal Regional do Trabalho da 10ª Região/DF e TO.

3. Interessados/Responsáveis/Recorrentes:
3.1. Interessado: Rodrigo Teles (XXX.268.971-XX).
3.2. Recorrente: Rodrigo Teles (XXX.268.971-XX).

13.1. Ministros presentes: Antonio Anastasia (na Presidência), Aroldo Cedraz e Bruno Dantas (Relator).
13.2. Ministro-Substituto convocado: Marcos Bemquerer Costa.

BRUNO DANTAS

Ministro Raimundo Carreiro.

Cuidam os autos de pedido de reexame (peças 14-16) interposto por Rodrigo Teles contra o Acórdão 18191/2021-TCU-Segunda Câmara, lavrado nos seguintes termos:
"ACORDAM os Ministros o Tribunal de Contas da União, reunidos em Sessão da Segunda Câmara, com fundamento nos arts. 1º, inciso V, e 39, inciso II, da Lei nº 8.443/92, c/c os arts. 17, inciso III; 143, inciso II e 260 e 262 do Regimento Interno/TCU, EM CONSIDERAR  ILEGAL E NEGAR REGISTRO AO ATO DE APOSENTADORIA em favor de Rodrigo Teles (Ato n. 130019/2019) e expedir os comandos discriminados no item 1.7.
1. Processo TC-Processo 040.077/2021-7 (APOSENTADORIA) 
	1.1. Interessado: Rodrigo Teles (XXX.268.971-XX) .
	1.2. Órgão/Entidade: Tribunal Regional do Trabalho da 10ª Região/df e TO.
	1.3. Relator: Ministro Raimundo Carreiro.
	1.4. Representante do Ministério Público: Procuradora-Geral Cristina Machado da Costa e Silva.
	1.5. Unidade Técnica: Secretaria de Fiscalização de Integridade de Atos e Pagamentos de Pessoal e de Benefícios Sociais (Sefip) .
	1.6. Representação legal: não há.
	1.7. Determinações/Recomendações/Orientações:
	1.7.1. dispensar o ressarcimento das quantias indevidamente recebidas de boa-fé, consoante o Enunciado nº 106 da Súmula de Jurisprudência deste Tribunal;
	1.7.2. determinar ao órgão/entidade responsável pela concessão que:
	1.7.2.1. no prazo quinze dias, contados da ciência, providencie o destaque da parcela de quinto incorporada com amparo em função comissionada exercida entre 8/4/1998 e 4/9/2001 e transforme-a em Parcela Compensatória a ser absorvida por reajustes futuros, consoante decidido pelo Supremo Tribunal Federal no RE nº 638.115/CE, sob pena de responsabilidade solidária da autoridade administrativa omissa;
	1.7.2.2. emita novo ato de aposentadoria do interessado Rodrigo Teles (Ato n. 130019/2019) , livre da irregularidade apontada, disponibilizando-o a este Tribunal, por meio do Sistema e-Pessoal, nos termos e prazos fixados na IN-TCU 78/2018;
	1.7.2.3. no prazo de trinta dias, contados da ciência, disponibilize a este Tribunal, por meio do Sistema e-Pessoal, comprovante da data em que o interessado tomou conhecimento deste Acórdão, conforme art. 21, inciso I, da IN-TCU 78/2018;
	1.7.3. dar ciência deste Acórdão ao órgão/entidade responsável pela concessão, informando que o teor integral da deliberação poderá ser obtido no endereço eletrônico www.tcu.gov.br/acordaos"
2.	Admitido o processamento do recurso, porquanto preenchidos os requisitos previstos no art. 48 da Lei 8.443/1992, conferi efeito suspensivo ao caput e aos itens 1.7, 1.7.2, 1.7.2.1 e 1.7.2.2 do acórdão recorrido (peça 20) .
3.	Instruído o feito, faço reproduzir, com os ajustes que julgo pertinentes, o exame técnico e o encaminhamento oferecidos pela Secretaria de Recursos deste Tribunal (peça 31) :
"HISTÓRICO 
2.	A Sefip, em uníssono (peças 5 e 6) , manifestou-se pela ilegalidade da presente concessão, em virtude de constar, nos proventos do interessado, a incorporação da parcela 'opção', de 'que trata o art. 2º da Lei 8.911/1994, o que proporcionou acréscimo aos proventos de aposentadoria em relação a última remuneração da atividade, assim como em virtude de não haver incidência de contribuição previdenciária na atividade, resultando em descumprimento do disposto no art. 40, caput e § 2º, da Constituição Federal, com redação dada pela Emenda Constitucional 20/1998' . O Ministério Público manifestou-se de acordo com a referida unidade técnica (peça 7) .
2.1.	No entanto, o Excelentíssimo Senhor Ministro Relator a quo, mediante o Excerto de Relação 35/2021 - TCU - 2ª Câmara, entendeu que a presente concessão em reexame seria ilegal por ter havido 'a irregularidade caracterizada pela inclusão, nos proventos, de um quinto de função comissionada exercida após 8/4/1998, além dos limites previstos nos arts. 3º e 5º da Lei 9.624/1998, que admitiam, após aquela data, apenas a contabilização de tempo residual para a integralização de um décimo decorrente do exercício de função iniciado até 10/11/1997 (data de publicação da MP 1.595-14, convertida na Lei 9.527/1997, que extinguiu a vantagem dos quintos/décimos) '.
2.2.	Ocorre que, no ato de aposentadoria do Sr. Rodrigo Teles (CPF XXX.268.971-XX) (peça 3) , consta, irregularmente, a inclusão da parcela 'opção', conforme informado pela Sefip, e não a inclusão, nos proventos, de um quinto de função comissionada exercida após 8/4/1998.
2.3.	O recorrente, em seu pedido de reexame, argumenta que não houve a inclusão, nos proventos, de um quinto de função comissionada exercida após 8/4/1998.
2.4.	Posta assim a questão, parece ter havido um equívoco na apreciação do parecer da Sefip e do MPTCU, uma vez que a presente aposentadoria em reexame é ilegal pela incorporação da parcela 'opção', e não por irregularidade na incorporação de quintos após 8/4/1998. Cobra relevo ressaltar que, em nenhum momento, houve uma discordância expressa acerca do juízo de mérito da Sefip ou do Ministério Público junto a esta Corte de Contas.
2.5.	Nesse sentir, opina-se no sentido de que o acórdão recorrido seja  tornado sem efeito, com o retorno dos autos ao relator a quo. 	
CONCLUSÃO
3.	Diante do exposto, opina-se no sentido de que o acórdão recorrido seja tornado sem efeito, com o retorno dos autos ao relator a quo, eis que parece ter havido um equívoco na apreciação do parecer da Sefip e do MPTCU, uma vez que a presente aposentadoria em reexame é ilegal pela incorporação da parcela 'opção', e não por irregularidade na incorporação de quintos após 8/4/1998. 
PROPOSTA DE ENCAMINHAMENTO
4.	Ante o exposto, submetem-se os autos à consideração superior, propondo-se, com fundamento no art. 48 da Lei 8.443/1992:
	a) conhecer do presente recurso, para, no mérito, dar-lhe provimento, tornando sem efeito o acórdão recorrido, com o retorno dos autos ao relator a quo; 
	b)  informar o recorrente e demais interessados do acórdão a ser proferido, destacando que o relatório e o voto que o fundamentam podem ser acessados por meio do endereço eletrônico www.tcu.gov.br/acordaos."
4.	O Ministério Público junto ao TCU, representado nos autos pelo Procurador Sérgio Ricardo Costa Caribé, manifestou-se nos termos do seguinte parecer (peça 33) : (quando tiver parecer maior do que o nomal) 
"Trata-se de pedido de reexame interposto contra decisão deste Tribunal que considerou ilegal o ato de aposentadoria constante dos autos e negou o seu registro.
Segundo os fundamentos considerados na deliberação recorrida, a negativa de registro ocorreu em razão de que teria havido incorporação de Quintos após 8/4/1998, o que contraria o entendimento do Supremo Tribunal Federal no RE 638.115/CE, com repercussão geral reconhecida e a jurisprudência deste Tribunal.
A Secretaria de Recursos (Serur) , após analisar os argumentos apresentados na peça recursal, propõe conhecer do presente recurso, para, no mérito, dar-lhe provimento, por entender que as ilegalidades apresentadas pela Sefip, com a anuência do Ministério Público, foram diversas daquela que constou nos considerandos do acórdão recorrido.
De fato, tendo em vista que o excerto da relação, à peça 8, considerou em seus fundamentos irregularidade inexistente e diversa daquelas apontadas pela Sefip e pelo Ministério Público, entende-se que o presente pedido de reexame deve ser parcialmente provido, com vistas ao retorno dos autos à sua fase inicial.
Ante o exposto, este membro do Ministério Público junto ao TCU, com as devidas vênias por divergir parcialmente da Unidade Técnica, propõe que o presente pedido de reexame seja conhecido, para, no mérito, receber provimento parcial, de forma que o Acórdão 18191/2021-TCU-Segunda Câmara seja tornado sem efeito e os autos retornem ao relator a quo para a realização de um novo exame de mérito do ato."
	É o relatório.

não há.

Procurador Sergio Ricardo Costa Caribé.

ato considerado ilegal. pedido de reexame. constatação de que os fundamentos do acórdão não condizem com a impropriedade indicada na instrução da secretaria especializada. erro de julgamento. conhecimento e provimento do recurso. insubsistência do acórdão recorrido. retorno dos autos ao relator a quo. ciência.

APOSENTADORIA (APOS)

Secretaria de Recursos (Serur); Secretaria de Fiscalização de Integridade de Atos e Pagamentos de Pessoal e de Benefícios Sociais (Sefip).

Cuidam os autos de pedido de reexame interposto por Rodrigo Teles contra o Acórdão 18191/2021-TCU-Segunda Câmara, que considerou ilegal seu ato de aposentadoria.
2.	Inicialmente, ratifico o despacho exarado no sentido de que o recurso deve ser conhecido, porquanto preenche os requisitos de admissibilidade previstos no artigo 48 da Lei 8.443/1992.
3.	A Secretaria de Recursos e o Ministério Público junto ao TCU manifestam-se no sentido dar provimento ao pleito para tornar insubsistente a deliberação recorrida, por identificar que os fundamentos do acórdão não condizem com a impropriedade indicada na instrução da secretaria especializada. Por conseguinte, sugerem encaminhar os autos ao Relator a quo, para reapreciação do feito.
4.	No mérito, acompanho integralmente o posicionamento da secretaria e do MPTCU, adotando como razões de decidir os fundamentos sustentados nos pareceres precedentes.
5.	De fato, constata-se que, muito embora a instrução da secretaria especializada tenha indicado como irregularidade a incorporação da parcela "opção", os fundamentos apontados no acórdão para considerar ilegal a concessão dizem respeito à incorporação de quintos pelo exercício de função comissionada entre 8/4/1998 e 4/9/2001.
6.	Nesse cenário, cumpre dar provimento ao recurso para tornar sem efeito a deliberação recorrida, por erro de julgamento, com retorno dos autos ao Relator a quo, nos termos propostos pela unidade instrutora.
	Ante o exposto, voto por que o Tribunal adote a deliberação que ora submeto à apreciação deste Colegiado.
TCU, Sala das Sessões Ministro Luciano Brandão Alves de Souza, em 6 de dezembro de 2022.
Ministro BRUNO DANTAS
Relator